臺灣高雄地方法院刑事判決
111年度審金訴字第153號
公  訴  人  臺灣高雄地方檢察署檢察官
被      告  張哲瑋



選任辯護人  林俊賢律師
被      告  王裕博



上列被告因詐欺等案件，經檢察官提起公訴（110年度少連偵字
第194號），因被告於本院準備程序中為有罪之陳述，經本院合
議庭裁定由受命法官獨任進行簡式審判程序，判決如下：
    主  文
丙○○犯三人以上共同詐欺取財罪，處有期徒刑陸月。扣案免用統
一發票收據上偽造之「忠訓融資企業有限公司」印文及「黃榮昇
」署名各壹枚，均沒收。
甲○○犯三人以上共同詐欺取財罪，處有期徒刑壹年貳月。扣案免
用統一發票收據上偽造之「忠訓融資企業有限公司」印文及「黃
榮昇」署名各壹枚，均沒收。未扣案之犯罪所得新臺幣貳仟伍佰
元沒收，於全部或一部不能沒收或不宜執行沒收時，追徵其價額
。
    事  實
一、丙○○、甲○○與少年胡○銘（民國92年5月生，真實姓名年籍資
    料詳卷，無證據證明丙○○、甲○○主觀上明知或可得而知胡○
    銘於案發當時為未滿18歲之人）及真實姓名年籍不詳綽號「
    大寶」、「和牛」等詐欺集團成年成員，共同意圖為自己不
    法之所有，基於三人以上共同詐欺取財、行使偽造私文書、
    洗錢以掩飾及隱匿詐欺所得去向與所在之犯意聯絡，推由集
    團內不詳成員於民國110年1月5日某時許，以通訊軟體LINE
    聯繫丁○○○，向丁○○○佯稱為其弟媳，欲向其借款云云，致丁○○○陷於錯誤，於同日12時7分許依指示匯款新臺幣（下同）
    25萬元至不知情之趙悅鈴所申辦中國信託商業銀行股份有限
    公司（下稱中信銀行）帳號000-000000000000號帳戶（下稱
    本案帳戶）內。嗣趙悅鈴與其不知情之男友鄭富元依上開集
    團不詳成員指示，於同日15時16分許、15時33分許，在高雄
    市○○區○○路00○0號之中信銀行提領本案帳戶內款項14萬元、
    11萬元，後於同日15時44分許，由鄭富元在高雄市○○區○○路
    000號麥當勞，將上開25萬元交予依「大寶」指示前往收款
    之丙○○，丙○○並於集團內不詳成員以不詳方式所偽造之免用
    統一發票收據上（含偽造之「忠訓融資企業有限公司」印文
    1枚），偽簽「黃榮昇」署名1枚後，將該免用統一發票收據
    交給鄭富元而行使之，足以生損害於「忠訓融資企業有限公
    司」、「黃榮昇」、趙悅鈴、鄭富元等人。丙○○再於同日17
    時許，在臺中高鐵站出口之馬路邊，自上開款項中抽取3,00
    0元作為報酬後，將餘款交給胡○銘，胡○銘再自款項中抽取
    其應得報酬後，將餘款轉交予甲○○。甲○○再於同日晚間某時
    許，至臺中市某夜市附近，自所收取款項中抽取2,500元作
    為報酬後，將餘款交予「和牛」，藉此創造資金軌跡之斷點
    ，而以此迂迴層轉之方式掩飾及隱匿詐欺所得之去向與所在
    。
二、案經丁○○○訴由高雄市政府警察局鳳山分局報告臺灣高雄地
    方檢察署檢察官偵查起訴。
    理  由
一、本件被告丙○○、甲○○（下合稱被告2人）所犯均非死刑、無
    期徒刑、最輕本刑為3年以上有期徒刑之罪或高等法院管轄
    第一審案件，其等於準備程序進行中就被訴事實為有罪之陳
    述，經受命法官告知簡式審判程序之旨，並聽取當事人、辯
    護人之意見後，本院合議庭認宜進行簡式審判程序，爰依刑
    事訴訟法第273條之1第1項規定，裁定由受命法官獨任進行
    簡式審判程序。又因改行簡式審判程序之故，依刑事訴訟法
    第159條第2項之規定，本件不受同法第159條第1項傳聞法則
    之限制，合先敘明。
二、上開事實，業據被告丙○○於警詢、偵查及本院審理時、被告
    甲○○於偵查及本院審理時均坦承不諱（見警卷第64至70頁，
    偵卷第83至85、111至113頁，本院卷第51、115至117、139
    頁），並經證人趙悅鈴、胡○銘與證人即告訴人丁○○○於警詢
    中、證人鄭富元於警詢及偵訊時證述明確（見警卷第1至22
    、81至87、93至94頁，偵卷第73至75頁），且有證人丁○○○
    所提出存簿影本、郵政跨行匯款申請書影本及對話紀錄、中
    信銀行110年2月26日中信銀字第110224839043050號函文暨
    所附客戶基本資料表及交易明細、證人趙悅鈴所提出對話紀
    錄及本案帳戶存簿與網銀資料之翻拍照片、免用統一發票收
    據、監視器錄影畫面翻拍照片等件在卷可參（見警卷第27至
    30、33至62、73至80、95至97、99至101、107至113頁），
    足認被告2人之任意性自白與事實相符，堪予採為本案認定
    事實之基礎。從而，本案事證明確，被告2人犯行均堪認定
    ，應依法論科。
三、論罪科刑：　
  ㈠核被告2人所為，均係犯刑法第339條之4第1項第2款之三人以
    上共同詐欺取財罪、同法第216條、第210條之行使偽造私文
    書罪及洗錢防制法第14條第1項之一般洗錢罪。被告2人與本
    案詐欺集團成員共同偽造如事實欄所示印文、署名之行為，
    為偽造私文書之階段行為，而偽造私文書後復持以行使，偽
    造之低度行為為行使之高度行為所吸收，均不另論罪。公訴
    意旨雖漏未論及被告2人上開行使偽造私文書之犯行，然此
    部分與已起訴之加重詐欺取財部分，有想像競合之裁判上一
    罪關係，為起訴效力所及，且經本院告知被告2人所涉行使
    偽造私文書之罪名，已足保障被告2人之防禦權，本院就此
    部分自得併予審究，附此敘明。
　㈡被告2人與事實欄所示本案詐欺集團成員間，就上開犯行有犯
    意聯絡及行為分擔，應論以共同正犯。又被告2人與本案詐
    欺集團成員共同利用不知情之證人趙悅鈴、鄭富元提領、交
    付詐欺所得款項，均為間接正犯。
　㈢被告2人本案所為，均係以一行為同時觸犯三人以上共同詐欺
    取財罪、行使偽造私文書罪及一般洗錢罪等3罪名，為想像
    競合犯，應依刑法第55條前段規定，各從一重之三人以上共
    同詐欺取財罪處斷。
  ㈣按洗錢防制法第16條第2項規定：「犯前二條之罪，在偵查或
    審判中自白者，減輕其刑」。查被告2人就其等本案所為洗
    錢犯行，均於偵查及本院審理時坦承不諱，是其等就本案所
    犯關於一般洗錢罪部分，有上開減輕其刑規定之適用。又被
    告2人前述犯行雖從一重之三人以上共同詐欺取財罪處斷，
    然就其等所犯一般洗錢罪此想像競合輕罪得減刑部分，本院
    於量刑時仍將併予審酌（最高法院108年度台上字第4405、4
    408號判決意旨參照）。
  ㈤按犯罪之情狀顯可憫恕，認科以最低刑度仍嫌過重者，得酌
    量減輕其刑，刑法第59條定有明文。所謂「顯可憫恕」，係
    指被告之犯行有情輕法重之情，客觀上足以引起一般人同情
    ，處以法定最低刑度仍失之過苛，尚堪憫恕之情形而言。而
    刑法第339條之4第1項第2款之三人以上共同詐欺取財罪，其
    法定本刑為1年以上7年以下有期徒刑，而為前開犯罪之人，
    原因動機不一，犯罪情節未必相同，然此類犯行之法定最低
    本刑均屬一致，難謂盡符事理之平，於此情形，倘依其情狀
    處以適切徒刑，即足生懲儆之效，並可達防衛社會之目的者
    ，自非不可依客觀之犯行與主觀之惡性兩者加以考量其情狀
    ，是否存有足以憫恕之處，再適用刑法第59條規定酌量減輕
    其刑，以求個案裁判之量刑，能斟酌至當，符合比例原則。
    本院審酌被告丙○○參與本案犯行，係擔任將詐欺所得轉交予
    詐欺集團上游之收水車手，在整體犯罪計畫中，屬聽從指示
    之次要、末端角色，其介入程度及犯罪情節較主要之籌劃者
    、主事者為輕。再考量被告丙○○於本院審理中已與證人丁○○○達成和解，並已給付證人丁○○○和解金8萬元完畢等情，有
    匯款證明、和解書等件在卷可查（見本院卷第157、165頁）
    ，足見被告丙○○確有以實際行動填補證人丁○○○損失以表悔
    意之誠心。是以，本院綜合上情，認為縱使對被告丙○○科以
    最低刑度有期徒刑1年，仍有情輕法重之虞，爰就被告丙○○
    本案所犯之罪，依刑法第59條規定酌減其刑，期使個案裁判
    之量刑，能符合罪責相當之原則。
　㈥爰以行為人之責任為基礎，審酌被告2人非無謀生能力，竟不
    思以正當途徑獲取財物，反參與詐欺集團行騙，擔任收水車
    手工作，使詐欺集團成員得以順利獲得贓款，共同侵害證人
    丁○○○之財產法益，法紀觀念偏差，助長詐欺犯罪歪風，所
    為實屬不該；惟念其等犯後均坦承犯行，態度尚可，並均自
    白洗錢犯行，且所參與者均係依指示收取詐得款項並上繳之
    次要角色，其介入程度及犯罪情節，相較於主要之籌劃者、
    主事者，顯然輕重有別；另考量被告丙○○於本院審理時已與
    證人丁○○○達成和解，並給付賠償金8萬元完畢，已如前述；
    兼衡被告2人於本院審理時自陳之教育程度及生活經濟狀況
    （詳見本院卷第151頁）、素行（詳見卷附臺灣高等法院被
    告前案紀錄表)、犯罪動機、手段、對於法益所生危害等一
    切情狀，分別量處如主文所示之刑。
四、沒收部分：
  ㈠查本案偽造之免用統一發票收據，既已交付予證人鄭富元以
    行使之，已非屬被告2人或本案詐欺集團成員所有，爰不諭
    知沒收；至於已扣案之偽造免用統一發票收據（見警卷第62
    頁）上偽造之「忠訓融資企業有限公司」印文、「黃榮昇」
    署名各1枚，均應依刑法第219條規定，於被告2人罪刑項下
    予以宣告沒收。
  ㈡又被告丙○○為本案犯行後，獲得3,000元之報酬一節，業經認
    定如前，就其此部分犯罪所得，本應依法宣告沒收或追徵；
    惟審酌被告丙○○已與證人丁○○○達成和解，並已賠償8萬元完
    畢，其賠償金額已高於犯罪所得金額，如再就其犯罪所得予
    以宣告沒收、追徵，容有過苛之虞，爰依刑法第38條之2第2
    項規定，不予宣告沒收或追徵其犯罪所得。
　㈢按洗錢防制法第18條第1項前段規定：「犯第14條之罪，其所
    移轉、變更、掩飾、隱匿、收受、取得、持有、使用之財物
    或財產上利益，沒收之」；刑法第11條亦規定：「本法總則
    於其他法律有刑罰、保安處分或沒收之規定者，亦適用之。
    但其他法律有特別規定者，不在此限」，故除洗錢防制法第
    18條第1項前段所定洗錢標的沒收的特別規定外，其餘刑法
    第38條之1第3項之規定，依據刑法第11條前段之規定，自得
    加以適用。查被告甲○○為本案犯行後，獲得2,500元之報酬
    一節，亦據認定如前，此筆金錢核屬被告甲○○之犯罪所得，
    而被告甲○○上述犯罪所得乃其自所收取贓款中拿取，應是其
    所掩飾、隱匿之財物中的一部分，且至今未實際返還被害人
    ，故就該2,500元之犯罪所得，應依洗錢防制法第18條第1項
    前段規定於被告甲○○罪刑項下宣告沒收，並依刑法第38條之
    1第3項規定，於全部或一部不能沒收或不宜執行沒收時，追
    徵其價額。
  ㈣另洗錢防制法第18條第1項前段規定並無「不問屬於犯罪行為
    人與否」之要件（絕對義務沒收），當以屬於（按指實際管
    領）犯罪行為人者為限，始應（相對義務）沒收。查證人丁○○○受騙款項扣除被告2人前開自承取得之報酬後之餘款部分
    ，卷內並無證據足以證明被告2人有何最終管領、處分之權
    限，則揆諸上開說明，就證人丁○○○受騙款項扣除被告2人上
    述犯罪所得後之餘款部分，無從依洗錢防制法第18條第1項
    前段規定於本案宣告沒收，附此敘明。
據上論斷，應依刑事訴訟法第273 條之1 第1 項、第299 條第1
項前段，判決如主文。
本案經檢察官戊○○提起公訴，檢察官乙○○到庭執行職務。
中　　華　　民　　國　　111 　年　　7 　　月　　20　　日
                  刑事第五庭    法  官  林明慧
以上正本證明與原本無異。
如不服本判決應於收受送達後20日內向本院提出上訴書狀，並應
敘述具體理由；如未敘述上訴理由者，應於上訴期間屆滿後20日
內向本院補提理由書（均須按他造當事人之人數附繕本）「切勿
逕送上級法院」。
中　　華　　民　　國　　111 　年　　7 　　月　　20　　日
                                書記官  鄭永媚
附錄本案論罪科刑法條：
中華民國刑法第216條：
行使第210條至第215條之文書者，依偽造、變造文書或登載不實
事項或使登載不實事項之規定處斷。
中華民國刑法第210條
偽造、變造私文書，足以生損害於公眾或他人者，處5 年以下有
期徒刑。
中華民國刑法第339條之4
犯第339 條詐欺罪而有下列情形之一者，處1 年以上7 年以下有
期徒刑，得併科1 百萬元以下罰金：
一、冒用政府機關或公務員名義犯之。
二、三人以上共同犯之。
三、以廣播電視、電子通訊、網際網路或其他媒體等傳播工具，
    對公眾散布而犯之。
前項之未遂犯罰之。
洗錢防制法第14條第1項
有第2 條各款所列洗錢行為者，處7 年以下有期徒刑，併科新臺
幣5 百萬元以下罰金。